---
title: "Text-as-data: Das Beispiel von Ausbildungsordnungen"
subtitle: "Kompakte Übung zu digitalen Kompetenzen"
lang: de
format:
  html:
    toc: true
    toc-title: "Inhalt"
    number-sections: false
    embed-resources: true
    code-fold: false
    code-tools: false
execute:
  echo: true
  warning: false
  message: false
params:
  show_reference: false
  self_study_solutions: true
---

```{r}
#| label: setup
#| include: false

library(readr)  # CSV-Dateien einlesen
library(dplyr)  # Daten auswählen, verbinden und zusammenfassen
library(knitr)  # Tabellen für die HTML-Seite formatieren

read_utf8 <- function(path) {
  read_csv(
    path,
    show_col_types = FALSE,
    locale = locale(encoding = "UTF-8")
  )
}

sources <- read_utf8("config/source_urls.csv")
curriculum <- read_utf8("data/derived/curriculum_units.csv")
exercise_sample <- read_utf8(
  "data/self_study/student_coding_template.csv"
)
coding_solution <- read_utf8(
  "data/self_study/coding_solution.csv"
)
browser_sample <- read_utf8(
  "data/derived/classroom_model_comparison_sample.csv"
)
model_comparison_solution <- read_utf8(
  "data/self_study/model_comparison_solution.csv"
)
classic_metrics <- read_utf8(
  "output/tables/classic_nlp_metrics.csv"
)
all_predictions_summary <- read_utf8(
  "output/tables/classic_nlp_all_predictions_summary.csv"
)
```

Diese Übung demonstriert, wie aus amtlichen Ausbildungstexten eine
quantitative Variable entsteht. Sie bearbeiten eine kleine Handkodierung,
vollziehen ein klassisches Textklassifikationsmodell nach und vergleichen
dessen Ergebnisse mit frei zugänglichen Chatmodellen. Planen Sie ungefähr
**60 bis 75 Minuten** ein.

::: {.callout-note collapse="true"}
**Optional: R-Code selbst ausführen**

Die fertige Übung kann ohne Installation im Browser gelesen werden. Wenn Sie
den R-Code selbst ausführen möchten:

1. Installieren Sie [R über CRAN](https://cran.r-project.org/).
2. Installieren Sie
   [RStudio Desktop](https://posit.co/download/rstudio-desktop/). Quarto ist in
   aktuellen RStudio-Versionen enthalten; andernfalls hilft die
   [Quarto-Installationsanleitung](https://quarto.org/docs/get-started/).
3. Laden Sie das
   [GitHub-Repository](https://github.com/ingoisphording/digital_skills_vet)
   über **Code → Download ZIP** herunter und entpacken Sie es.
4. Öffnen Sie
   [`source/digital_skills_vet.Rproj`](source/digital_skills_vet.Rproj) und
   führen Sie [`source/setup.R`](source/setup.R) einmal vollständig aus.
5. Öffnen Sie anschließend
   [`source/digital_skills_vet.qmd`](source/digital_skills_vet.qmd). Sie können
   einzelne Codeblöcke ausführen oder mit **Render** die gesamte Seite neu
   erzeugen.
:::

## 1. Ausbildungsordnungen als Ressource

Ausbildungsordnungen sind standardisierte, rechtlich bindende Texte. Sie
beschreiben unter anderem die Fertigkeiten, Kenntnisse und Fähigkeiten, die
in einem Ausbildungsberuf vermittelt werden sollen. Ihre einheitliche Struktur
macht Kompetenzanforderungen zwischen Berufen vergleichbar.

Wir verwenden die jeweils aktuelle digitale Fassung von fünf
Ausbildungsordnungen:

```{r}
#| label: tab-quellen
#| echo: false

sources |>
  transmute(
    Ausbildungsberuf = occupation,
    Fassung = order_year,
    `Amtliche Fassung` = sprintf(
      '<a href="%s" target="_blank">Anlage öffnen</a>',
      extraction_url
    )
  ) |>
  kable(
    format = "html",
    escape = FALSE,
    caption = "Amtliche Anlagen der Ausbildungsordnungen"
  )
```

Die Kompetenzbeschreibungen stehen in den Anlagen der Ausbildungsordnungen,
die im Rechtstext teilweise „Ausbildungsrahmenplan“ heißen. Der Begriff kann
deshalb in einzelnen Abschnittsnamen des Datensatzes auftauchen. Untersucht
werden dennoch die Ausbildungsordnungen, nicht eine zusätzliche Datenquelle.

## 2. Extraktion von Kompetenzen

Zunächst müssen wir aus den digital vorliegenden Ausbildungsordnungen die
jeweiligen Kompetenzzeilen extrahieren. Dazu dienen das kommentierte
R-Skript zum
[Herunterladen der HTML-Seiten](source/scripts/01_download_html.R) und das
R-Skript zur
[Extraktion der Kompetenzzeilen](source/scripts/02_extract_curriculum_units.R).

Die Skripte

- speichern einen datierten Snapshot jeder amtlichen HTML-Anlage,
- erkennen Berufsbildpositionen und ihre buchstabierten Unterpunkte,
- verbinden gegebenenfalls einen gemeinsamen Einleitungssatz mit dem
  jeweiligen Unterpunkt und
- speichern jede Kompetenzzeile mit Beruf, Abschnitt, Berufsbildposition,
  Fachrichtung beziehungsweise Wahlqualifikation und Quellenlink.

Der resultierende Datensatz enthält insgesamt 895 Kompetenzzeilen. Je nach
Beruf sind es zwischen 140 und 239:

```{r}
#| label: tab-datenumfang
#| echo: false

curriculum |>
  count(occupation, name = "Kompetenzzeilen") |>
  arrange(occupation) |>
  kable(
    col.names = c("Ausbildungsberuf", "Anzahl"),
    caption = "Extrahierte Kompetenzzeilen nach Ausbildungsberuf"
  )
```

Einige Ordnungen enthalten neben gemeinsamen Inhalten zusätzliche Zeilen für
bestimmte Fachrichtungen oder Wahlqualifikationen. Eine einzelne Person
absolviert nicht alle diese Alternativen. Die Variablen `track_type` und
`track_name` halten deshalb fest, für wen eine Zeile gilt.

Fünf Beispielzeilen, die später erneut verwendet werden:

```{r}
#| label: tab-beispielzeilen
#| echo: false

browser_sample |>
  select(case_number, occupation, unit_name, learning_goal_text) |>
  kable(
    col.names = c(
      "Fall", "Beruf", "Berufsbildposition", "Kompetenzzeile"
    ),
    caption = "Beispiele aus dem extrahierten Datensatz"
  )
```

## 3. Fragestellung und Konzeptualisierung

> Wie hoch ist der Anteil der Kompetenzzeilen, die als digital klassifiziert
> werden? Wie stark hängt das Ergebnis vom Klassifikationsverfahren ab?

Unsere Arbeitsdefinition lautet:

> Eine Kompetenzzeile ist digital, wenn ihre Erfüllung ausdrücklich die
> Nutzung, Konfiguration, Entwicklung, Steuerung oder Analyse digitaler
> Systeme, Software, Daten oder automatisierter digitaler Prozesse erfordert.

Jede Zeile erhält `1` für digital oder `0` für nicht digital. Der digitale
Anteil eines Berufs ist die Zahl digital kodierter Zeilen geteilt durch die
Zahl aller einbezogenen Zeilen. Welche Fachrichtungen und
Wahlqualifikationen einbezogen werden, muss dabei ausdrücklich festgelegt
werden.

Zwei einfache Ankerbeispiele:

- „Teilaufgaben von IT-Systemen automatisieren“ → digital
- „Bedarfe von Kunden und Kundinnen feststellen“ → nicht digital

Für Grenzfälle verwenden wir ein dokumentiertes
[Codebuch](downloads/codebook_digital_competence.md), nicht nur unser
Bauchgefühl.

::: {.callout-warning}
- Automatische Verfahren müssen gegen eine **unabhängige handkodierte
  Referenz** geprüft werden.
- Plausibel klingende Modelloutputs oder LLM-Begründungen sind keine
  Validierung.
:::

## 4. Übung: Handkodierung der Testdaten

Kodieren Sie die folgenden zehn zurückgehaltenen Fälle. Diese Fälle werden
später auch zur Prüfung des klassischen Modells verwendet.

```{r}
#| label: tab-handkodierung
#| echo: false

exercise_sample |>
  transmute(
    ID = unit_id,
    Beruf = occupation,
    Berufsbildposition = unit_name,
    Kompetenzzeile = learning_goal_text
  ) |>
  kable(caption = "Zehn Testfälle für die Handkodierung")
```

1. Laden Sie die
   [Kodiermaske](downloads/student_coding_template.csv) herunter.
2. Vergeben Sie für jede Zeile `1` oder `0`.
3. Ergänzen Sie eine Konfidenz zwischen `0` und `1` sowie eine kurze
   Begründung.
4. Verwenden Sie Lernziel, Berufsbildposition und Beruf als Kontext, aber
   unterstellen Sie keine nicht genannten Tätigkeiten.

::: {.callout-tip collapse="true"}
**Auflösung erst nach der eigenen Kodierung öffnen**

```{r}
#| label: aufloesung-handkodierung
#| echo: false

coding_solution |>
  transmute(
    ID = unit_id,
    Kompetenzzeile = learning_goal_text,
    Referenz = reference_label,
    Begründung = reference_rationale
  ) |>
  kable(caption = "Dozierendenreferenz für die zehn Testfälle")
```
:::

## 5. Klassisches ML auf allen Kompetenzzeilen

Für eine größere Dozierendenstichprobe liegen 60 handkodierte
Kompetenzzeilen vor. Das
[kommentierte ML-Skript](source/scripts/08_classic_nlp.R) kombiniert Beruf,
Berufsbildposition und Lernziel, berechnet TF-IDF-Wortmerkmale und schätzt
eine regularisierte logistische Regression.

Die Vorgehensweise besteht aus zwei getrennten Schritten:

1. **Evaluation:** Zehn Fälle werden zurückgehalten. Das Modell wird mit den
   übrigen 50 Fällen trainiert und auf den zehn unbekannten Fällen geprüft.
   Zusätzlich wird jeder Beruf einmal vollständig zurückgehalten.
2. **Korpusklassifikation:** Danach wird ein neues Modell mit allen 60
   Dozierendenkodierungen trainiert und auf sämtliche 895 Kompetenzzeilen
   angewandt.

Die Evaluation ist aufgrund der kleinen Stichprobe nur illustrativ:

```{r}
#| label: tab-ml-guete
#| echo: false

classic_metrics |>
  transmute(
    Auswertung = evaluation,
    Fälle = n,
    Accuracy = round(accuracy, 2),
    Precision = round(precision, 2),
    Recall = round(recall, 2),
    F1 = round(f1, 2)
  ) |>
  kable(caption = "Illustrative Klassifikationsgüte")
```

Das abschließende Modell klassifiziert den gesamten Korpus wie folgt:

```{r}
#| label: tab-ml-korpus
#| echo: false

all_predictions_summary |>
  transmute(
    Ausbildungsberuf = occupation,
    Kompetenzzeilen = competency_rows,
    `davon digital` = predicted_digital,
    `digitaler Anteil` = round(predicted_digital_share, 2)
  ) |>
  kable(caption = "ML-Klassifikation aller Kompetenzzeilen")
```

Die einzelnen Vorhersagen stehen im
[vollständigen Ergebnisdatensatz](source/data/derived/classic_nlp_all_predictions.csv).
Die Werte sind ein Demonstrationsergebnis, keine belastbare Rangliste der
Berufe.

## 6. Vergleich: ML und eigene Handkodierung

Vergleichen Sie nun Ihre zehn Labels mit der Dozierendenreferenz und den
Vorhersagen des Modells. Die ML-Werte stammen ausschließlich aus dem Modell,
das diese zehn Fälle beim Training nicht gesehen hat.

```{r}
#| label: tab-vergleich-hand-ml
#| echo: false

coding_solution |>
  transmute(
    ID = unit_id,
    Referenz = reference_label,
    `ML-Wahrscheinlichkeit` = round(model_probability, 2),
    `ML-Label` = model_label,
    Ergebnis = error_type
  ) |>
  kable(caption = "Referenz und ML auf den zehn Testfällen")
```

Beantworten Sie kurz:

1. Bei welchen Fällen weicht Ihre Kodierung von der Referenz ab?
2. Welche False Positives und False Negatives erzeugt das ML-Modell?
3. Liegt die Abweichung eher an einzelnen Wörtern, am beruflichen Kontext oder
   an der Arbeitsdefinition?

## 7. Händische Klassifikation mit Chatmodellen

Nun klassifizieren zwei frei zugängliche Chatmodelle dieselben fünf Fälle, die
in Schritt 2 als Beispiele angezeigt wurden. Eine API oder lokale
LLM-Installation ist nicht erforderlich.

1. Wählen Sie zwei Chatmodelle, beispielsweise ChatGPT und Gemini.
2. Beginnen Sie bei jedem Modell einen neuen Chat.
3. Übergeben Sie beiden Modellen den
   [identischen vorbereiteten Prompt](downloads/classroom_model_comparison_prompt.txt).
4. Verwenden Sie jeweils nur die erste Antwort und verändern Sie den Prompt
   nicht nachträglich.
5. Übertragen Sie Label, Konfidenz und Begründung in je eine Kopie der
   [Ergebnisvorlage](downloads/model_comparison_results_template.csv).
6. Dokumentieren Sie Dienst, angezeigten Modellnamen und Datum. Geben Sie
   keine personenbezogenen Daten in den Chat ein.

::: {.callout-tip collapse="true"}
**Vergleichswerte erst nach beiden Modellantworten öffnen**

```{r}
#| label: aufloesung-chatmodelle
#| echo: false

model_comparison_solution |>
  transmute(
    Fall = case_number,
    Kompetenzzeile = learning_goal_text,
    Referenz = reference_label,
    `ML-Wahrscheinlichkeit` = round(ml_probability, 2),
    `ML-Label` = ml_label
  ) |>
  kable(caption = "Referenz und klassisches ML für die fünf LLM-Fälle")
```
:::

Vergleichen Sie anschließend:

1. Bei welchen Fällen stimmen Handkodierung, ML und beide Chatmodelle überein?
2. Welches Verfahren berücksichtigt den beruflichen Kontext am besten?
3. Ist eine plausible Begründung automatisch ein Hinweis auf ein korrektes
   Label?

Fünf Fälle reichen nicht für eine Rangliste von Modellen. Ein einzelner
zusätzlicher Treffer verändert die Accuracy bereits um 0,20.

## 8. Abschließende Diskussion

| Verfahren | Stärke | Zentrale Grenze |
|---|---|---|
| Handkodierung | transparente inhaltliche Entscheidung | zeitaufwendig und schwer skalierbar |
| Klassisches ML | auf große Korpora anwendbar | benötigt gelabelte Trainingsdaten und generalisiert möglicherweise schlecht |
| Chatmodell | ohne eigene Modellschätzung leicht zugänglich | Modellversion und Laufbedingungen sind nur begrenzt kontrollierbar |

Diskutieren Sie abschließend:

1. Welche Entscheidungen wurden bereits vor der eigentlichen Klassifikation
   getroffen?
2. Welches Verfahren würden Sie für einen großen historischen Korpus wählen?
3. Welche zusätzliche Referenzstichprobe wäre für eine belastbare Evaluation
   notwendig?
4. Was misst der berechnete digitale Anteil – und was misst er ausdrücklich
   nicht?

Die zentrale Botschaft lautet: Der Weg vom Rechtstext zur quantitativen
Variable ist selbst ein Forschungsbeitrag. Kein Klassifikationsverfahren
ersetzt eine klare Definition, nachvollziehbare Datenaufbereitung und
unabhängige Validierung.
