---
title: "Text-as-data: Das Beispiel von Ausbildungsordnungen"
subtitle: "Übung: Vom Text zur Variable am Beispiel digitaler Kompetenzen"
lang: de
format:
  html:
    toc: true
    toc-title: "Inhalt"
    number-sections: true
    embed-resources: true
    code-fold: false
    code-tools: false
execute:
  echo: true
  warning: false
  message: false
params:
  show_reference: false
---

```{r}
#| label: setup
#| include: false

# Pakete stellen Funktionen zum Einlesen, Bearbeiten und Anzeigen bereit.
library(readr)  # read_csv()
library(dplyr)  # select(), filter(), count(), mutate() und die Pipe
library(knitr)  # kable() für HTML-Tabellen

# read_csv() liest eine CSV-Datei als Tabelle; jede Datei bleibt unverändert.
curriculum <- read_csv(
  "data/derived/curriculum_units.csv",
  show_col_types = FALSE,
  locale = locale(encoding = "UTF-8")
)

sources <- read_csv(
  "config/source_urls.csv",
  show_col_types = FALSE,
  locale = locale(encoding = "UTF-8")
)

manual_sample <- read_csv(
  "data/derived/manual_coding_sample.csv",
  show_col_types = FALSE,
  locale = locale(encoding = "UTF-8")
)
```

## Lernziele

Nach dieser Übung können Sie

1. begründen, warum Ausbildungsordnungen eine wertvolle Textdatenquelle für
   die Berufsbildungsforschung sind,
2. den Weg vom Ausbildungstext zur messbaren Forschungsvariable
   nachvollziehen: **Digitalisierung, Konzeptualisierung, Extraktion und
   Validierung**,
3. Handkodierung, Supervised ML/NLP und LLM-Klassifikation unterscheiden und
   ihre Vor- und Nachteile einordnen sowie
4. Kompetenzbeschreibungen anhand eines dokumentierten Codebuchs kodieren.

::: {.callout-note}
## Materialien und Quellcode

Die Übung läuft vollständig im Browser. Zur Prüfung der technischen Umsetzung
stehen die [Quarto-Quelldatei](source/digital_skills_vet.qmd) und das
[kommentierte NLP-Skript](downloads/08_classic_nlp.R) bereit.
:::

## Ausbildungsordnungen als Forschungsressource

Ausbildungsordnungen sind standardisierte, rechtlich bindende Texte. Sie legen
unter anderem Berufsbild, Ausbildungsdauer, zu vermittelnde Fertigkeiten,
Kenntnisse und Fähigkeiten sowie Prüfungsanforderungen fest. Dadurch machen
sie Kompetenzanforderungen zwischen Berufen und — bei mehreren Fassungen —
über die Zeit vergleichbar.

::: {.callout-important}
## Kernvariable

Im Lehrvortrag lautet die Kurzform „vermittelte und geprüfte Kompetenzen und
Fertigkeiten“. Empirisch beobachten wir hier jedoch zunächst nur die
**curricular festgelegten Kompetenzanforderungen im Ordnungstext**. Ob diese
Kompetenzen tatsächlich vermittelt oder erworben wurden, lässt sich aus der
Ausbildungsordnung allein nicht ableiten.
:::

Die fünf Ordnungen dieser Übung stammen aus unterschiedlichen Jahren. Wir
vergleichen damit Berufe, aber noch keine Neuordnungen desselben Berufes über
die Zeit. Die im Lehrvortrag betonte Längsschnittdimension wäre ein
weiterführendes Forschungsdesign.

## Forschungsfrage

> Wie hoch ist der Anteil von Kompetenzbeschreibungen, die als digitale
> Kompetenzen klassifiziert werden, und wie stark hängt das Ergebnis von der
> gewählten Textmethode ab?

Wir vergleichen im weiteren Verlauf drei Vorgehensweisen:

1. Handkodierung,
2. Supervised ML/NLP mit einem klassischen Klassifikationsmodell und
3. LLM-gestützte Klassifikation.

In diesem Teil der Übung wird noch **kein Modell geschätzt**. Zunächst werden
Analyseeinheit, Messkonzept und Referenzpunkt geklärt.

## Was ist unsere Analyseeinheit?

Die Ausbildungsrahmenpläne bündeln Fertigkeiten, Kenntnisse und Fähigkeiten in
Berufsbildpositionen. Innerhalb dieser Positionen stehen buchstabierte
Lernziele wie `a)`, `b)` oder `c)`. Ein solcher Unterpunkt bildet in dieser
Übung eine **Kompetenzzeile** \(l\). „Lernziel“ und „Kompetenzzeile“
bezeichnen im Folgenden dieselbe Analyseeinheit.

::: {.callout-note}
## Kurze R-Lesehilfe

Für die Übung werden keine R-Vorkenntnisse vorausgesetzt. Die wichtigsten
Schreibweisen sind:

- `<-` speichert ein Ergebnis unter einem Namen;
- `|>` reicht das Ergebnis an den nächsten Arbeitsschritt weiter;
- `group_by()` bildet Gruppen, beispielsweise Ausbildungsberufe;
- `select()` behält vorhandene Spalten, `transmute()` erzeugt die gewünschten
  Ausgabespalten;
- `filter()` behält passende Zeilen;
- `count()` zählt Zeilen und `arrange()` sortiert sie;
- `kable()` formatiert einen Datensatz als Tabelle.

Lesen Sie eine Pipe von oben nach unten: Ausgangsdaten → Bearbeitungsschritte
→ Ergebnis. Präfixe wie `dplyr::` in den Skripten zeigen explizit, aus welchem
Paket eine Funktion stammt.
:::

Die Daten enthalten fünf Ausbildungsberufe:

```{r}
#| label: tab-datenumfang

curriculum |>
  # Eine Tabellenzeile je Beruf erzeugen und dessen Kompetenzzeilen zählen.
  count(occupation, name = "Kompetenzzeilen") |>
  # Alphabetisch sortieren, damit die Tabelle leichter lesbar ist.
  arrange(occupation) |>
  kable(
    col.names = c("Ausbildungsberuf", "Anzahl"),
    caption = "Extrahierte Kompetenzzeilen nach Ausbildungsberuf"
  )
```

Die Anzahl umfasst auch fachrichtungs- und
wahlqualifikationsspezifische Inhalte. Diese Alternativen werden im Datensatz
markiert und dürfen nicht unbemerkt als gemeinsames Curriculum interpretiert
werden.

## Die stilisierte Zielvariable

Für Kompetenzzeile \(l\) in Ausbildungsberuf \(o\) definieren wir:

\[
D_{lo} =
\begin{cases}
1, & \text{wenn die Kompetenzzeile als digital klassifiziert wird,}\\
0, & \text{sonst.}
\end{cases}
\]

Wenn alle Kompetenzzeilen dasselbe Gewicht erhalten, lautet der digitale
Kompetenzanteil:

\[
p_o = \frac{\sum_l D_{lo}}{N_o}.
\]

Dabei bezeichnet \(N_o\) die Zahl der berücksichtigten Kompetenzzeilen eines
Berufs. Welche gemeinsamen, fachrichtungsbezogenen oder optionalen Zeilen zu
\(N_o\) gehören, muss vor der Aggregation festgelegt werden.

::: {.callout-warning appearance="default" icon="true"}
## Didaktische Vereinfachung

- Wir messen **curricular vorgesehene Kompetenzen**, nicht tatsächlich
  erworbene Kompetenzen.
- Wir zählen Kompetenzzeilen. Das ist kein Maß ihrer zeitlichen,
  betrieblichen oder pädagogischen Bedeutung.
- Alle einbezogenen Zeilen erhalten zunächst dasselbe Gewicht.
- Die Abgrenzung „digital“ ist eine theoretische und inhaltliche Entscheidung,
  keine rein technische Entscheidung.
- Die Übung ist keine belastbare Evaluationsstudie und keine vollständige
  Messung des digitalen Kompetenzgehalts eines Berufs.
- Automatische Verfahren müssen gegen eine **unabhängige handkodierte
  Referenz** geprüft werden.
- Plausibel klingende Modelloutputs oder LLM-Begründungen sind keine
  Validierung.
:::

## Arbeitsdefinition „digitale Kompetenz“

> Eine Kompetenzzeile wird als digital klassifiziert, wenn ihre Erfüllung
> ausdrücklich die Nutzung, Konfiguration, Entwicklung, Steuerung oder Analyse
> digitaler Systeme, Software, Daten oder automatisierter digitaler Prozesse
> erfordert.

Nicht ausreichend ist die bloße Nutzung eines technischen Geräts, sofern kein
digitaler Bezug erkennbar ist.

Diese Definition ist eine diskutierbare Arbeitsdefinition. Sie muss
feststehen, bevor ein Modell trainiert oder ein Prompt formuliert wird.

Der Lehrvortrag nutzt zunächst zwei klare Ankerbeispiele:

- „Teilaufgaben von IT-Systemen automatisieren“  
  \(\rightarrow\) digitale Kompetenz
- „Bedarfe von Kunden und Kundinnen feststellen sowie Zielgruppen
  unterscheiden“  
  \(\rightarrow\) keine digitale Kompetenz

Diese Beispiele verdeutlichen die Kategorie, ersetzen aber kein Codebuch für
schwierigere Fälle.

| Möglicher Grenzfall | Zu klärende Frage |
|---|---|
| Daten erfassen und auswerten | Werden ausdrücklich digitale Daten oder Systeme benötigt? |
| CNC-Anlagen programmieren | Ist Programmierung hinreichend explizit? |
| Anlagen überwachen | Erfolgt die Überwachung digital oder rein mechanisch? |
| Kundendaten verarbeiten | Ist „Daten“ allein ein ausreichender digitaler Bezug? |
| Kundinnen und Kunden beraten | Geht es ausdrücklich um digitale Systeme oder Produkte? |
| Kassenabrechnung durchführen | Wird ein digitales Kassensystem genannt oder nur die Tätigkeit? |

## Vom Text zur Variable: vier Schritte

```{mermaid}
flowchart LR
    A["1. Digitalisierung<br/>HTML sichern, Tabellen erschließen,<br/>Lernziele segmentieren"]
    --> B["2. Konzeptualisierung<br/>Analyseeinheit, Definition und<br/>Zielvariable festlegen"]
    B --> C["3. Extraktion<br/>Text → D = 0/1<br/>und Aggregation zu p"]
    C --> D["4. Validierung<br/>unabhängige Handkodierung,<br/>Fehleranalyse, externe Evidenz"]
```

Diese Reihenfolge entspricht der Logik des Lehrvortrags:

1. **Digitalisierung:** Die amtlichen HTML-Anlagen werden als unveränderte
   Snapshots gesichert. Scraping und Segmentierung machen die Lernziele
   maschinenlesbar.
2. **Konzeptualisierung:** Wir entscheiden, welche Textstelle eine Einheit
   bildet, was „digital“ bedeutet und welche Zielgröße gemessen werden soll.
3. **Extraktion:** Der eigentliche Text-as-Data-Schritt überführt jedes
   Lernziel in eine quantitative Kategorie \(D_{lo}\). Handkodierung,
   Supervised ML/NLP und LLM-Klassifikation sind alternative Verfahren für
   diesen Schritt. Anschließend wird zu \(p_o\) aggregiert.
4. **Validierung:** Die Klassifikationen werden mit einem unabhängigen
   Referenzpunkt verglichen und inhaltlich auf Fehler untersucht.

Die technische Tabellenextraktion in Schritt 1 ist also nicht dasselbe wie die
inhaltliche Extraktion der Forschungsvariable in Schritt 3. Fehler bei der
Digitalisierung lassen sich nicht durch ein besseres Klassifikationsmodell
beheben. Ebenso kann ein leistungsfähiges Modell eine unklare
Konzeptualisierung nicht ersetzen.

Die verwendeten amtlichen Quellen sind:

```{r}
#| label: tab-quellen

sources |>
  # transmute() baut aus den Quelldaten genau die drei Ausgabespalten.
  transmute(
    Ausbildungsberuf = occupation,
    Fassung = order_year,
    `Amtliche HTML-Anlage` = sprintf(
      '<a href="%s" target="_blank">Anlage öffnen</a>',
      extraction_url
    )
  ) |>
  kable(
    format = "html",
    escape = FALSE,
    caption = "Quellen der Ausbildungsrahmenpläne"
  )
```

Für die reproduzierbare Analyse wurden die HTML-Seiten am dokumentierten
Abrufdatum unverändert gespeichert. Die Klassifikation arbeitet mit diesen
Snapshots, nicht mit einer möglicherweise später geänderten Live-Seite.

## Aufgabe 1: Quelle und Datensatz vergleichen

Wählen Sie in Zweiergruppen einen Ausbildungsberuf aus.

1. Öffnen Sie die amtliche HTML-Anlage aus der Quellentabelle.
2. Wählen Sie im Datensatz drei Kompetenzzeilen dieses Berufs aus.
3. Suchen Sie die jeweilige Berufsbildposition und den Buchstaben in der
   HTML-Anlage.
4. Prüfen Sie:

   - Stimmt `original_item_text` mit dem amtlichen Text überein?
   - Wurde ein Einleitungssatz in `competency_stem` gespeichert?
   - Gehört die Zeile zu gemeinsamen Inhalten, einer Fachrichtung oder einer
     Wahlqualifikation?
   - Welche Information ging durch die Segmentierung verloren?

Der folgende Code erzeugt eine reproduzierbare Vergleichsstichprobe:

```{r}
#| label: aufgabe-quellenvergleich

set.seed(20260702)

# Der feste Seed erzeugt bei jedem Lauf dieselbe Zufallsstichprobe.
vergleich <- curriculum |>
  # Innerhalb jedes Berufs wird genau eine Zeile ausgewählt.
  group_by(occupation_id) |>
  slice_sample(n = 1) |>
  # Nach der Auswahl wird die Gruppierung nicht mehr benötigt.
  ungroup() |>
  # Nur die für den Quellenvergleich benötigten Spalten behalten.
  select(
    occupation,
    unit_id,
    unit_name,
    item_letter,
    original_item_text,
    track_type,
    source_url
  )

vergleich |>
  kable(
    col.names = c(
      "Beruf", "ID", "Berufsbildposition", "Buchstabe",
      "Original-Unterpunkt", "Inhaltstyp", "Quelle"
    ),
    caption = "Eine Vergleichszeile je Ausbildungsberuf"
  )
```

## Codebuch statt Bauchgefühl

Die Handkodierung folgt einem einheitlichen Codebuch:

1. Eine klare Definition und Entscheidungsregeln werden in einem Codebuch
   festgehalten.
2. Lernziel, Berufsbildposition und Ausbildungsberuf werden gemeinsam
   betrachtet.
3. Für jede Kompetenzzeile werden Label, Konfidenz und eine kurze Begründung
   dokumentiert.

Verwenden Sie für die folgenden Aufgaben
[das Codebuch](downloads/codebook_digital_competence.md).

## Aufgabe 2: Zehn Kompetenzzeilen handkodieren

Kodieren Sie die folgenden zehn zufällig gezogenen Kompetenzzeilen.

Verwenden Sie:

- `1`: digital,
- `0`: nicht digital.

Notieren Sie außerdem eine Konfidenz zwischen `0` und `1` sowie eine kurze
Begründung. Bei Unsicherheit vergeben Sie ein vorläufiges binäres Label,
wählen eine niedrige Konfidenz und dokumentieren den Zweifelsfall.
Entscheiden Sie anhand des Lernziels und seines dokumentierten Kontexts aus
Ausbildungsberuf und Berufsbildposition. Unterstellen Sie darüber hinaus keine
Tätigkeiten allein aufgrund Ihrer allgemeinen Kenntnis des Berufs.

```{r}
#| label: aufgabe-handkodierung

set.seed(20260702)

# Die Ziehung erfolgt ohne Vorauswahl nach vermuteter Digitalität.
kodieraufgabe <- curriculum |>
  slice_sample(n = 10) |>
  # transmute() benennt Spalten um und ergänzt leere Eingabefelder.
  transmute(
    Nr. = row_number(),
    Beruf = occupation,
    Berufsbildposition = unit_name,
    Kompetenzzeile = learning_goal_text,
    Kodierung = "",
    Konfidenz = "",
    Begründung = ""
  )

kodieraufgabe |>
  kable(caption = "Arbeitsblatt für die erste Handkodierung")
```

Besprechen Sie anschließend Ihre Entscheidungen:

1. Welche Wörter und Kontextinformationen waren für Ihre Entscheidung
   ausschlaggebend?
2. Welche Fälle waren schwer zu entscheiden?
3. Welche Regel ist für diese Grenzfälle maßgeblich?
4. Welche Regel müsste dokumentiert werden, bevor dieselben Texte automatisch
   klassifiziert werden?

## Formale Handkodierungsstichprobe

Für die anschließende Validierung wurde eine größere, reproduzierbare
Stichprobe mit zwölf zufälligen Kompetenzzeilen je Beruf vorbereitet. Sie
enthält insgesamt 60 Einheiten.

```{r}
#| label: tab-kodierstichprobe

manual_sample |>
  # Jede Kombination aus Beruf und Inhaltstyp wird gezählt.
  count(occupation, track_type, name = "Zeilen") |>
  arrange(occupation, track_type) |>
  kable(
    col.names = c("Ausbildungsberuf", "Inhaltstyp", "Anzahl"),
    caption = "Zusammensetzung der formalen Kodierstichprobe"
  )
```

Die [studentische Kodiermaske](downloads/student_coding_template.csv)
enthält folgende Eingabefelder:

- `coder_id`: pseudonymisierte Kennung,
- `occupation`, `section` und `unit_name`: Kontext zur Interpretation des
  Lernziels,
- `student_label`: `0` oder `1`,
- `student_confidence`: Zahl zwischen `0` und `1`,
- `student_rationale`: kurze Begründung.

Jede kodierende Person arbeitet mit einer eigenen Kopie der Vorlage.

::: {.callout-note}
## Referenzkodierung

Die dozierendenseitige Referenzkodierung wird getrennt geführt und in der
studentischen Standardfassung nicht angezeigt. Eine Referenzkodierung ist
nicht automatisch die „Wahrheit“. Sie ist eine dokumentierte
Expertenentscheidung, deren Regeln und Unsicherheiten nachvollziehbar sein
müssen.
::: 

## Phase 4: Klassisches ML/NLP

Die klassische Pipeline bildet den dokumentierten Kontext jeder
Kompetenzzeile als gemeinsamen Modelltext ab:

\[
\text{Beruf + Berufsbildposition + Lernziel}
\rightarrow \text{Tokens}
\rightarrow \text{TF-IDF}
\rightarrow \text{logistische Regression}
\rightarrow \Pr(D_{lo}=1)
\rightarrow \widehat D_{lo}.
\]

Das Skript [`scripts/08_classic_nlp.R`](downloads/08_classic_nlp.R) setzt diese
Schritte ohne zusätzliche NLP-Bibliothek um:

1. Der Text wird kleingeschrieben und in Wörter zerlegt.
2. Häufige deutsche Funktionswörter werden entfernt.
3. Aus den **Trainingsdaten** werden TF-IDF-Merkmale gebildet. Wörter aus der
   Testmenge beeinflussen weder Vokabular noch IDF-Gewichte.
4. Eine logistische Regression mit Ridge-Regularisierung schätzt für jede
   Zeile eine Wahrscheinlichkeit.
5. Ab einer festgelegten Schwelle von `0.5` lautet das Modelllabel `1`.

::: {.callout-warning}
## Nur eine didaktische Illustration

Die Referenzstichprobe umfasst lediglich 60 Zeilen und nur 20 positive Fälle.
Das reicht nicht für eine belastbare Schätzung der Modellgüte. Insbesondere
können einzelne Wörter, Berufsbezeichnungen oder die konkrete Stichprobe das
Ergebnis stark bestimmen. Die Kennzahlen sind Resultate dieses kleinen
Beispiels und dürfen nicht auf andere Ausbildungsordnungen übertragen werden.
:::

### Trainings- und Testlogik

Für die erste Auswertung werden zehn Zeilen vollständig zurückgehalten: je
Beruf ein positives und ein negatives Beispiel. Die übrigen 50 Zeilen bilden
die Trainingsmenge. Diese bewusste Schichtung macht beide Fehlerarten im
Unterricht sichtbar, bildet aber **nicht** die Häufigkeit digitaler
Kompetenzen ab.

Zusätzlich wird jeder Beruf einmal vollständig zurückgehalten
(*leave one occupation out*). Das Modell wird dann jeweils auf den anderen
vier Berufen trainiert. Diese strengere Prüfung zeigt, ob gelernte Wortmuster
auf einen ungesehenen Beruf übertragbar sind.

```{r}
#| label: klassische-nlp-ergebnisse
#| echo: false
#| results: asis

if (!isTRUE(params$show_reference)) {
  cat(
    "> Die Modellresultate und Fehlerbeispiele werden zusammen mit der ",
    "Referenzkodierung erst nach der Handkodierung freigegeben."
  )
} else {
  # Diese Ergebnisdateien werden nur in der Dozierendenfassung geöffnet.
  classic_run <- read_csv(
    "output/tables/classic_nlp_run_summary.csv",
    show_col_types = FALSE
  )
  classic_metrics <- read_csv(
    "output/tables/classic_nlp_metrics.csv",
    show_col_types = FALSE
  )
  classic_features <- read_csv(
    "output/tables/classic_nlp_feature_coefficients.csv",
    show_col_types = FALSE
  )
  classic_errors <- read_csv(
    "output/tables/classic_nlp_error_analysis.csv",
    show_col_types = FALSE
  )

  cat("### Modellkonfiguration\n\n")
  classic_run |>
    transmute(
      Trainingszeilen = training_rows,
      Testzeilen = test_rows,
      `positive Testfälle` = test_positive,
      `negative Testfälle` = test_negative,
      `TF-IDF-Merkmale` = vocabulary_size,
      `Mindest-Dokumenthäufigkeit` = minimum_document_frequency,
      `Ridge-Parameter` = ridge_lambda,
      Schwelle = classification_threshold
    ) |>
    kable() |>
    print()

  cat("\n\n### Illustrative Klassifikationsgüte\n\n")
  classic_metrics |>
    transmute(
      Auswertung = evaluation,
      n,
      Accuracy = round(accuracy, 2),
      Precision = round(precision, 2),
      Recall = round(recall, 2),
      F1 = round(f1, 2),
      FP = false_positive,
      FN = false_negative
    ) |>
    kable() |>
    print()

  cat("\n\n### Stärkste Textmerkmale der ersten Auswertung\n\n")
  classic_features |>
    slice_head(n = 12) |>
    transmute(
      Wort = feature,
      Koeffizient = round(coefficient, 3),
      Richtung = direction
    ) |>
    kable() |>
    print()

  cat("\n\n### Fehlklassifikationen der zurückgehaltenen Testmenge\n\n")
  classic_errors |>
    filter(evaluation == "stratifizierte Testmenge") |>
    transmute(
      Beruf = occupation,
      Kompetenzzeile = learning_goal_text,
      Referenz = reference_label,
      Wahrscheinlichkeit = round(model_probability, 2),
      Modell = model_label,
      Fehler = error_type
    ) |>
    kable() |>
    print()
}
```

### Aufgabe 3: Modell und Fehler interpretieren

1. Welche der stärksten Wörter bezeichnen tatsächlich digitale Kompetenzen?
2. Welche Wörter bilden vor allem einen Beruf oder die Stichprobe ab?
3. Warum ist eine Berufsbezeichnung als starkes Merkmal problematisch?
4. Unterscheiden sich die Ergebnisse der geschichteten Testmenge und des
   Leave-one-occupation-out-Ansatzes?
5. Wählen Sie ein False Positive und ein False Negative aus. Entsteht der
   Fehler durch die Textmerkmale, den beruflichen Kontext oder die
   Arbeitsdefinition?

## Phase 5: Vergleich frei zugänglicher Chatmodelle

In dieser Phase gibt es **keine direkte LLM-Schnittstelle**. Sie verwenden in
Kleingruppen einen frei zugänglichen Chatdienst im Browser, beispielsweise
ChatGPT oder Gemini. Jede Gruppe lässt mit einem einzigen Prompt dieselben fünf
Kompetenzzeilen klassifizieren.

::: {.callout-important}
## Vergleichsdesign

- Alle Gruppen verwenden exakt denselben Prompt und dieselben fünf Fälle.
- Beginnen Sie einen neuen Chat ohne vorherigen Gesprächskontext.
- Verwenden Sie nur die erste Antwort. Korrigieren oder präzisieren Sie den
  Prompt anschließend nicht.
- Dokumentieren Sie Dienst, angezeigten Modellnamen und Zugriffsdatum. Falls
  kein Modellname angezeigt wird, tragen Sie „nicht ausgewiesen“ ein.
- Geben Sie keine Namen, E-Mail-Adressen oder anderen personenbezogenen Daten
  in den Chat ein.
:::

Die fünf Fälle enthalten je eine Kompetenzzeile aus jedem Beruf:

```{r}
#| label: browser-modellvergleich-faelle

browser_sample <- read_csv(
  "data/derived/classroom_model_comparison_sample.csv",
  show_col_types = FALSE,
  locale = locale(encoding = "UTF-8")
)

browser_sample |>
  # IDs bleiben in der CSV; für die Anzeige genügt eine kompakte Auswahl.
  select(
    case_number,
    occupation,
    unit_name,
    learning_goal_text
  ) |>
  kable(
    col.names = c(
      "Fall", "Beruf", "Berufsbildposition", "Kompetenzzeile"
    ),
    caption = "Gemeinsame Fälle für den Browser-Modellvergleich"
  )
```

### Aufgabe 4: Fünf Fälle mit einem Chatmodell klassifizieren

1. Teilen Sie die verfügbaren Chatmodelle zwischen den Gruppen auf. Wenn
   möglich, bearbeiten mindestens zwei Gruppen dasselbe Modell, damit auch
   Unterschiede zwischen einzelnen Läufen sichtbar werden.
2. Öffnen Sie einen neuen Chat.
3. Kopieren Sie den
   [vorbereiteten Prompt](downloads/classroom_model_comparison_prompt.txt)
   vollständig und unverändert in den Chat.
4. Übertragen Sie die fünf Labels, Konfidenzen und Begründungen in eine Kopie
   der
   [Ergebnisvorlage](downloads/model_comparison_results_template.csv).
5. Speichern Sie die Datei beispielsweise als
   `gruppe_03_gemini.csv`.

::: {.callout-warning}
## Nur fünf Beobachtungen

Die fünf Fälle ermöglichen eine kompakte Unterrichtsdiskussion, aber keine
belastbare Rangliste von Chatmodellen. Ein einzelner zusätzlicher Treffer
verändert die Accuracy bereits um `0,20`. Berichten Sie deshalb neben der
Trefferzahl immer die konkreten False Positives und False Negatives.
:::

Nach Abgabe der Modellantworten werden drei Größen auf exakt denselben Fällen
verglichen:

1. die Dozierendenreferenz,
2. die Ergebnisse der verschiedenen Chatmodelle und
3. die bereits erzeugten Leave-one-occupation-out-Vorhersagen des klassischen
   TF-IDF-Modells.

```{r}
#| label: browser-modellvergleich-aufloesung
#| echo: false
#| results: asis

if (!isTRUE(params$show_reference)) {
  cat(
    "> Referenz und ML-Vorhersagen bleiben bis zur Abgabe der ",
    "Chatmodell-Ergebnisse ausgeblendet."
  )
} else {
  # Referenz und ML-Prognosen werden erst nach der studentischen Abgabe gezeigt.
  model_comparison_reference <- read_csv(
    "data/manual/instructor/model_comparison_reference.csv",
    show_col_types = FALSE,
    locale = locale(encoding = "UTF-8")
  )

  model_comparison_reference |>
    transmute(
      Fall = case_number,
      Beruf = occupation,
      Kompetenzzeile = learning_goal_text,
      Referenz = reference_label,
      `ML-Wahrscheinlichkeit` = round(ml_probability, 2),
      `ML-Label` = ml_label,
      `ML korrekt` = ml_label == reference_label
    ) |>
    kable(caption = "Auflösung und klassisches ML auf denselben fünf Fällen") |>
    print()

  if (file.exists("output/tables/classroom_model_comparison_metrics.csv")) {
    cat("\n\n### Ergebnisse der Gruppen\n\n")
    read_csv(
      "output/tables/classroom_model_comparison_metrics.csv",
      show_col_types = FALSE
    ) |>
      # Einheitliche Spalten machen Chatmodelle und klassisches ML vergleichbar.
      transmute(
        Methode = method,
        n,
        Treffer = correct,
        Accuracy = round(accuracy, 2),
        FP = false_positive,
        FN = false_negative
      ) |>
      kable() |>
      print()
  } else {
    cat(
      "\n\n> Die Ergebnistabelle entsteht erst aus den tatsächlichen ",
      "Gruppenabgaben; es werden keine Modellantworten vorab eingesetzt."
    )
  }
}
```

### Leitfragen zum Modellvergleich

1. Bei welchen Fällen stimmen alle Chatmodelle überein?
2. Welches Modell folgt dem beruflichen Kontext statt einzelnen Schlüsselwörtern?
3. Unterscheiden sich zwei Gruppen trotz desselben Chatdienstes?
4. Welche Fehler macht das klassische ML, welche die Chatmodelle?
5. Ist eine plausible Begründung mit einem korrekten Label gleichzusetzen?

## Ausblick: drei Verfahren — dieselbe Zielvariable

Alle drei Verfahren sollen dieselbe Zuordnung
\(\text{Lernziel} \rightarrow \text{digital / nicht digital}\) erzeugen. Sie
unterscheiden sich im Aufwand, in der Transparenz und in der Skalierbarkeit.

| Verfahren | Typisches Vorgehen | Vorteil | Nachteil |
|---|---|---|---|
| Handkodierung | Kodierende wenden ein Codebuch auf Lernziele an und diskutieren Uneinigkeiten. | höchste inhaltliche Kontrolle und Transparenz | hoher Zeitaufwand, schlecht skalierbar |
| Supervised ML/NLP | Handkodierte Trainingsdaten → numerische Textmerkmale, etwa TF-IDF → Klassifikationsmodell → Anwendung auf den Rest des Korpus | nach dem Training auf große Korpora skalierbar | benötigt ausreichend gelabelte Trainingsdaten; Generalisierung unsicher |
| Browserbasierte LLM-Klassifikation | Gruppen übergeben denselben Prompt und dieselben fünf Fälle an frei zugängliche Chatmodelle. | ohne API oder lokale Installation durchführbar; mehrere Modelle direkt vergleichbar | Modellversion und Laufbedingungen nur begrenzt kontrollierbar; fünf Fälle erlauben keine belastbare Rangliste |

Beim Supervised ML/NLP darf die Evaluation nicht auf den Trainingsdaten
erfolgen. Eine separate Testmenge wird vollständig zurückgehalten. Auch ein
LLM wird nicht dadurch validiert, dass sein Prompt so lange an denselben
Referenzfällen verändert wird, bis die Übereinstimmung hoch ist.

::: {.callout-important}
## Referenzpunkt

Die unabhängige Handkodierung liefert den Referenzpunkt für die beiden
automatisierten Verfahren. Einheiten, die zur Modellschätzung oder
Prompt-Anpassung verwendet wurden, sind kein unabhängiger Test mehr.
:::

## Was bedeutet Validierung hier?

In dieser Übung prüfen wir zunächst die **Klassifikationsgüte**: Stimmen
automatische Labels auf einer zurückgehaltenen, handkodierten Stichprobe mit
dem Referenzpunkt überein? Dazu gehören Kennzahlen und eine inhaltliche
Fehleranalyse.

Das ist noch keine vollständige **Konstruktvalidierung**. Der Lehrvortrag nennt
als weiterführenden Schritt den Abgleich mit externen Taxonomien oder
alternativen Datenquellen, beispielsweise der
BIBB/BAuA-Erwerbstätigenbefragung. Ein solcher Abgleich liegt außerhalb dieser
stilisierten Übung.

## Validierung: erst nach der studentischen Abgabe

```{r}
#| label: referenz-freigabe
#| echo: false
#| results: asis

if (!isTRUE(params$show_reference)) {
  cat(
    "> Die Referenzkodierung ist in dieser Fassung ausgeblendet. ",
    "Sie wird erst nach Abschluss der unabhängigen Handkodierung freigegeben."
  )
} else {
  # Diese Datei wird bewusst erst in der Dozierendenfassung geöffnet.
  reference <- read_csv(
    "data/manual/instructor/instructor_reference_template.csv",
    show_col_types = FALSE,
    locale = locale(encoding = "UTF-8")
  )

  completed_reference <- reference |>
    # Nur tatsächlich ausgefüllte Referenzentscheidungen anzeigen.
    filter(!is.na(reference_label))

  if (nrow(completed_reference) == 0) {
    cat(
      "> Die Dozierendenvorlage enthält noch keine geprüften ",
      "Referenzlabels."
    )
  } else {
    completed_reference |>
      select(
        unit_id,
        occupation,
        learning_goal_text,
        reference_label,
        reference_rationale
      ) |>
      kable(caption = "Freigegebene Referenzkodierung")
  }
}
```

Die dozierendenseitige Fassung kann später mit
`-P show_reference:true` gerendert werden. Ohne geprüfte Labels bleibt auch
diese Ansicht leer.

## Kernbotschaften

1. **Ausbildungsordnungen sind Daten.** Ihre standardisierte Form macht
   curricular festgelegte Kompetenzanforderungen zwischen Berufen
   vergleichbar.
2. **Der Weg vom Text zur Variable ist der eigentliche Forschungsbeitrag.**
   Der Datensatz und \(D_{lo}\) werden nicht einfach beobachtet, sondern durch
   Entscheidungen über Digitalisierung, Analyseeinheit, Codebuch und
   Aggregation konstruiert.
3. **Methodenwahl ist eine bewusste Entscheidung.** Datenqualität,
   Skalierbarkeit, Transparenz und Validierungsaufwand entscheiden zwischen
   Handkodierung, Supervised ML/NLP und LLM-Klassifikation — nicht die bloße
   Verfügbarkeit eines Tools.
4. **Ein unabhängiger Referenzpunkt bleibt unverzichtbar.** Auch das
   leistungsfähigste automatische Verfahren benötigt eine zurückgehaltene,
   handkodierte Stichprobe und eine Analyse seiner konkreten Fehler.
