---
title: "Übung zur Vorlesung ``Text-as-data: Das Beispiel von Ausbildungsordnungen''"
subtitle: ""
lang: de
format:
  html:
    toc: true
    toc-title: "Inhalt"
    number-sections: false
    embed-resources: true
    code-fold: false
    code-tools: false
execute:
  echo: true
  warning: false
  message: false
params:
  show_reference: false
  self_study_solutions: true
---

```{r}
#| label: setup
#| include: false

library(readr)  # CSV-Dateien einlesen
library(dplyr)  # Daten auswählen, verbinden und zusammenfassen
library(ggplot2) # Grafiken erstellen
library(knitr)  # Tabellen für die HTML-Seite formatieren

read_utf8 <- function(path) {
  read_csv(
    path,
    show_col_types = FALSE,
    locale = locale(encoding = "UTF-8")
  )
}

sources <- read_utf8("config/source_urls.csv")
curriculum <- read_utf8("data/derived/curriculum_units.csv")
exercise_sample <- read_utf8(
  "data/self_study/student_coding_template.csv"
)
coding_solution <- read_utf8(
  "data/self_study/coding_solution.csv"
)
browser_sample <- read_utf8(
  "data/derived/classroom_model_comparison_sample.csv"
)
model_comparison_solution <- read_utf8(
  "data/self_study/model_comparison_solution.csv"
)
hybrid_metrics <- bind_rows(
  read_utf8("output/tables/hybrid_llm_metrics.csv"),
  read_utf8("output/tables/hybrid_ml_metrics.csv")
)
all_predictions_summary <- read_utf8(
  "output/tables/hybrid_ml_all_predictions_summary.csv"
)
method_shares_long <- read_utf8(
  "output/tables/method_shares_by_occupation_long.csv"
)
method_shares <- read_utf8(
  "output/tables/method_shares_by_occupation.csv"
)
method_correlations <- read_utf8(
  "output/tables/method_correlations.csv"
)
```

In dieser Übung werden wir die in der Vorlesung behandelte Text-As-Data-Analyse von Ausbildungsordnungen praktisch nachvollziehen. Wir werden folgende Analyseschritte nachvollziehen bzw. selbst durchführen: 

1. Ausbildungsordnungen als digitale Forschungsressource kennenlernen,
2. die Extraktion einzelner Kompetenzzeilen aus den Rechtstexten nachvollziehen,
3. Kompetenzen definieren und anhand eines Codebuchs handkodieren
4. die automatisierte Vorkodierung mit einem Sprachmodell nachvollziehen,
5. ein klassisches Textklassifikationsmodell auf diesen Daten trainieren,
6. Sprachmodell, klassisches ML und menschliche Handkodierung anhand unabhängiger Testdaten vergleichen,
7. ausgewählte Kompetenzzeilen selbst mit frei zugänglichen Chatmodellen klassifizieren und
8. Stärken, Grenzen und Validierungsanforderungen der Verfahren diskutieren.

Planen Sie ungefähr **60 bis 75 Minuten** ein. Die fertige Übung kann ohne Installation im Browser gelesen werden. 


::: {.callout-note collapse="true"}
**Optional: R-Code selbst ausführen**

Wenn Sie den R-Code selbst ausführen möchten:

1. Installieren Sie [R über CRAN](https://cran.r-project.org/).
2. Installieren Sie
   [RStudio Desktop](https://posit.co/download/rstudio-desktop/). Quarto ist in
   aktuellen RStudio-Versionen enthalten; andernfalls hilft die
   [Quarto-Installationsanleitung](https://quarto.org/docs/get-started/).
3. Laden Sie das
   [GitHub-Repository](https://github.com/ingoisphording/digital_skills_vet)
   über **Code → Download ZIP** herunter und entpacken Sie es.
4. Öffnen Sie
   [`source/digital_skills_vet.Rproj`](source/digital_skills_vet.Rproj) und
   führen Sie [`source/setup.R`](source/setup.R) einmal vollständig aus.
5. Öffnen Sie anschließend
   [`source/digital_skills_vet.qmd`](source/digital_skills_vet.qmd). Sie können
   einzelne Codeblöcke ausführen oder mit **Render** die gesamte Seite neu
   erzeugen.
:::

## 1. Ausbildungsordnungen als Ressource

Wir verwenden die jeweils aktuelle digitale Fassung von fünf Ausbildungsordnungen:

```{r}
#| label: tab-quellen
#| echo: false

sources |>
  transmute(
    Ausbildungsberuf = occupation,
    Fassung = order_year,
    `Amtliche Fassung` = sprintf(
      '<a href="%s" target="_blank">Anlage öffnen</a>',
      extraction_url
    )
  ) |>
  kable(
    format = "html",
    escape = FALSE,
    caption = "Amtliche Anlagen der Ausbildungsordnungen"
  )
```

Die Kompetenzbeschreibungen stehen in den Anlagen der Ausbildungsordnungen,
die im Rechtstext teilweise „Ausbildungsrahmenplan“ heißen. Der Begriff kann
deshalb in einzelnen Abschnittsnamen des Datensatzes auftauchen. Untersucht
werden dennoch die Ausbildungsordnungen, nicht eine zusätzliche Datenquelle.

## 2. Extraktion von Kompetenzen

Im ersten Schritt extrahieren wir die Kompetenzzeilen aus den digital vorliegenden Ausbildungsordnungen. Dazu dienen das kommentierte R-Skript zum 
[Herunterladen der HTML-Seiten](source/scripts/01_download_html.R) und das
R-Skript zur
[Extraktion der Kompetenzzeilen](source/scripts/02_extract_curriculum_units.R).

Die Skripte

- speichern einen datierten Snapshot jeder amtlichen HTML-Anlage,
- erkennen Berufsbildpositionen und ihre buchstabierten Unterpunkte,
- verbinden gegebenenfalls einen gemeinsamen Einleitungssatz mit dem
  jeweiligen Unterpunkt und
- speichern jede Kompetenzzeile mit Beruf, Abschnitt, Berufsbildposition,
  Fachrichtung beziehungsweise Wahlqualifikation und Quellenlink.

Der resultierende Datensatz enthält insgesamt 895 Kompetenzzeilen. Je nach
Beruf sind es zwischen 140 und 239:

```{r}
#| label: tab-datenumfang
#| echo: false

curriculum |>
  count(occupation, name = "Kompetenzzeilen") |>
  arrange(occupation) |>
  kable(
    col.names = c("Ausbildungsberuf", "Anzahl"),
    caption = "Extrahierte Kompetenzzeilen nach Ausbildungsberuf"
  )
```

Einige Ordnungen enthalten neben gemeinsamen Inhalten zusätzliche Zeilen für
bestimmte Fachrichtungen oder Wahlqualifikationen. Eine einzelne Person
absolviert nicht alle diese Alternativen. Die Variablen `track_type` und
`track_name` halten deshalb fest, für wen eine Zeile gilt.

Fünf Beispielzeilen, die später erneut verwendet werden:

```{r}
#| label: tab-beispielzeilen
#| echo: false

browser_sample |>
  select(case_number, occupation, unit_name, learning_goal_text) |>
  kable(
    col.names = c(
      "Fall", "Beruf", "Berufsbildposition", "Kompetenzzeile"
    ),
    caption = "Beispiele aus dem extrahierten Datensatz"
  )
```

## 3. Fragestellung und Konzeptualisierung

Die Forschungsfrage, die wir beantworten wollen, lautet: 

> Wie hoch ist der Anteil digitaler Kompetenzen, die eine Ausbildungsordnung definiert?

Wir fragen also, wie sehr sich definierte Berufe in ihren Kompetenzprofilen unterscheiden. Da wir jeweils die aktuell gültige Fassung der Ausbildungsordnungen betrachten, betrachten wir keine Entwicklung über die Zeit. 
Unsere Arbeitsdefinition für eine digitale Kompetenz lautet:

> Eine Kompetenzzeile ist digital, wenn ihre Erfüllung ausdrücklich die
> Nutzung, Konfiguration, Entwicklung, Steuerung oder Analyse digitaler
> Systeme, Software, Daten oder automatisierter digitaler Prozesse erfordert.

Jede Kompetenzzeile erhält `1` für digital oder `0` für nicht digital. Der digitale Anteil eines Berufs ist die Zahl digital kodierter Zeilen geteilt durch die Zahl aller einbezogenen Zeilen. 

Zwei einfache Ankerbeispiele:

- „Teilaufgaben von IT-Systemen automatisieren“ → digital
- „Bedarfe von Kunden und Kundinnen feststellen“ → nicht digital

Für Grenzfälle verwenden wir ein dokumentiertes
[Codebuch](downloads/codebook_digital_competence.md), nicht nur unser
Bauchgefühl.

## 4. Übung: Handkodierung

Wir beginnen zunächst damit, zehn Übungsfälle selbst per Hand zu kodieren. Die kleine Auswahl dient dazu, das Codebuch anzuwenden und unterschiedliche Entscheidungen nachvollziehbar zu machen. Die eigentliche Modellevaluation in Schritt 5 verwendet eine davon getrennte, größere Testmenge.

```{r}
#| label: tab-handkodierung
#| echo: false

exercise_sample |>
  transmute(
    ID = unit_id,
    Beruf = occupation,
    Berufsbildposition = unit_name,
    Kompetenzzeile = learning_goal_text
  ) |>
  kable(caption = "Zehn Testfälle für die Handkodierung")
```

1. Laden Sie die
   [Kodiermaske](downloads/student_coding_template.csv) herunter.
2. Vergeben Sie für jede Zeile `1` oder `0`.
3. Ergänzen Sie eine Konfidenz von `0.25`, `0.50`, `0.75` oder `1.00` sowie
   eine kurze Begründung.
4. Verwenden Sie Lernziel, Berufsbildposition und Beruf als Kontext, aber
   unterstellen Sie keine nicht genannten Tätigkeiten.

::: {.callout-tip collapse="true"}
**Erst nach eigener Kodierung vergleichen!**

```{r}
#| label: aufloesung-handkodierung
#| echo: false

coding_solution |>
  transmute(
    ID = unit_id,
    Kompetenzzeile = learning_goal_text,
    Referenz = reference_label,
    Begründung = reference_rationale
  ) |>
  kable(caption = "Dozierendenreferenz für die zehn Testfälle")
```
:::

## 5. LLM-Vorkodierung und klassisches ML

Für die Umsetzung eines supervised ML-Verfahrens benötigen wir eine umfassende Vorkodierung. Im Idealfall würden hier unabhängige Votings menschlicher Experten herangezogen werden. Für diese Übung haben wir stattdessen alle 895 Kompetenzzeilen zunächst mit `gpt-5.4-nano-2026-03-17` auf Basis des Codebuchs vorkodiert (dieser Schritt ist bereits ausgeführt -- Sie benötigen keine OpenAI-API). Diese LLM-Labels sind **Silver Labels**: Sie ermöglichen ein großes Trainingsset, sind aber nicht der angestrebte Goldstandard. 

::: {.callout-note collapse="true"}
## Begriffserklärung: Supervised ML

Ein supervised-ML-Verfahren lernt aus Beispielen, bei denen das richtige Label bereits bekannt ist. Hier sieht das Modell Kompetenzzeilen mit der Zuordnung `digital` oder `nicht digital` und lernt daraus, neue Zeilen zu klassifizieren.
:::

::: {.callout-note collapse="true"}
## Begriffserklärung: API

Eine API ist eine Programmierschnittstelle. Über sie kann ein Skript ein Modell wie OpenAI Nano automatisch ansprechen. In dieser Übung ist dieser Schritt bereits dozierendenseitig ausgeführt; Studierende benötigen keinen API-Schlüssel.
:::

Die folgende Evaluation folgt vier Schritten:

1. 805 Kompetenzzeilen bilden das Trainingsset mit LLM-Silver-Labels.
2. 90 zurückgehaltene Zeilen sind zudem dozierendenseitig blind und ohne Kenntnis
   der LLM-Antworten kodiert worden. Diese Labels bilden einen menschlichen Experten-Goldstandard.
3. Sowohl das LLM als auch eine regularisierte logistische Regression mit
   TF-IDF-Wortmerkmalen werden gegen dieselben 90 Goldlabels geprüft.

::: {.callout-note collapse="true"}
## Begriffserklärung: TF-IDF-Wortmerkmale

TF-IDF steht für **Term Frequency -- Inverse Document Frequency**. Das Verfahren
beschreibt Texte über die Wörter, die in ihnen vorkommen, gewichtet diese Wörter
aber unterschiedlich. Ein Wort erhält ein höheres Gewicht, wenn es in einer
bestimmten Kompetenzzeile häufig oder besonders charakteristisch vorkommt
(*term frequency*), aber im gesamten Datensatz nicht überall auftaucht
(*inverse document frequency*).

Die Logik dahinter: Wörter wie „durchführen“, „beachten“ oder „anwenden“ kommen
in vielen Ausbildungsordnungen vor und helfen daher wenig, digitale von
nicht-digitalen Kompetenzen zu unterscheiden. Wörter wie „Software“,
„IT-Systeme“, „Daten“ oder „automatisieren“ sind seltener und für unsere
Fragestellung informativer. TF-IDF sorgt dafür, dass solche unterscheidenden
Wörter im Modell stärker zählen als sehr häufige Allgemeinwörter.
:::

```{r}
#| label: tab-hybrid-guete
#| echo: false

hybrid_metrics |>
  transmute(
    Verfahren = case_when(
      grepl("OpenAI", evaluation) ~ "OpenAI Nano",
      TRUE ~ "Klassisches ML"
    ),
    Fälle = n,
    Accuracy = round(accuracy, 2),
    Precision = round(precision, 2),
    Recall = round(recall, 2),
    F1 = round(f1, 2),
    `False Positives` = false_positive,
    `False Negatives` = false_negative
  ) |>
  kable(caption = "Evaluation auf 90 blind handkodierten Kompetenzzeilen")
```

::: {.callout-note collapse="true"}
## Begriffserklärung: Accuracy, Precision und Recall

Accuracy, Precision und Recall sind Metriken, um die Vorhersagegüte eines
Modells zu beschreiben. **Accuracy** misst den Anteil aller korrekt
klassifizierten Fälle. Wenn 84 von 90 Fällen richtig sind, beträgt die Accuracy
84/90 = 0,93. Bei unausgewogenen Daten kann Accuracy aber täuschen, weil ein
Modell viele Fälle richtig klassifizieren kann, indem es fast immer die häufige
Kategorie vorhersagt.

**Precision** fragt: Von allen Fällen, die das Modell als digital klassifiziert,
wie viele sind laut Goldstandard tatsächlich digital? Hohe Precision bedeutet
wenige Fehlalarme. Ein solcher Fehlalarm heißt **False Positive**: Das Modell
sagt `digital`, der Goldstandard sagt aber `nicht digital`.

**Recall** fragt umgekehrt: Von allen tatsächlich digitalen Fällen, wie viele
findet das Modell? Hoher Recall bedeutet, dass wenige digitale Fälle übersehen
werden. Ein übersehener digitaler Fall heißt **False Negative**: Das Modell sagt
`nicht digital`, der Goldstandard sagt aber `digital`.

**F1** fasst Precision und Recall in einer Kennzahl zusammen. Der Wert ist
besonders nützlich, wenn beide Fehlerarten relevant sind: digitale Fälle nicht
übersehen, aber auch nicht zu viele nicht-digitale Fälle fälschlich als digital
markieren.
:::

Die Stichprobe der handkodierten Fälle ist sehr ungleich verteilt. Nur 11 der 90 handkodierten Testfälle sind digitale Kompetenzen. Deshalb ist Accuracy allein wenig aussagekräftig: Ein Modell kann viele Fälle richtig klassifizieren, indem es fast immer „nicht digital“ vorhersagt. Nano erkennt zwar alle 11 digitalen Fälle, stuft aber zusätzlich 7 nicht-digitale Fälle fälschlich als digital ein. Das klassische ML ist konservativer: Es erzeugt 3 solche Fehlalarme, übersieht dafür aber 3 tatsächlich digitale Fälle.

Erst nach dieser Evaluation wird das klassische Modell mit allen verfügbaren
Silver- und Goldlabels neu geschätzt und auf den Gesamtkorpus angewandt:

```{r}
#| label: tab-ml-korpus
#| echo: false

all_predictions_summary |>
  transmute(
    Ausbildungsberuf = occupation,
    Kompetenzzeilen = competency_rows,
    `davon digital` = predicted_digital,
    `digitaler Anteil` = round(predicted_digital_share, 2)
  ) |>
  kable(caption = "ML-Klassifikation aller Kompetenzzeilen")
```

Die folgende Abbildung zeigt, wie sensibel der berechnete digitale Anteil auf
das verwendete Klassifikationsverfahren reagiert. Verglichen werden hier zwei
Verfahren, die für alle 895 Kompetenzzeilen vorliegen: die LLM-Vorkodierung
und das abschließende klassische ML-Modell.

```{r}
#| label: fig-methodenanteile
#| echo: false
#| fig-cap: "Digitaler Kompetenzanteil nach Ausbildungsberuf und Klassifikationsverfahren"
#| fig-width: 8
#| fig-height: 5

method_shares_long |>
  mutate(
    occupation = gsub("/.*", "", occupation),
    occupation = reorder(occupation, digital_share, mean),
    method = factor(method, levels = c("LLM-Vorkodierung", "Klassisches ML"))
  ) |>
  ggplot(aes(x = occupation, y = digital_share, fill = method)) +
  geom_col(position = position_dodge(width = 0.75), width = 0.65) +
  coord_flip() +
  scale_y_continuous(
    labels = function(x) paste0(round(100 * x), " %"),
    limits = c(0, 0.75)
  ) +
  labs(
    x = NULL,
    y = "Anteil digital klassifizierter Kompetenzzeilen",
    fill = "Verfahren"
  ) +
  theme_minimal(base_size = 12) +
  theme(legend.position = "bottom")
```

Die Unterschiede sind kein technisches Detail, sondern inhaltlich relevant:
Das LLM stuft insgesamt mehr Zeilen als digital ein. Das klassische ML-Modell
ist nach der Prüfung gegen die 90 handkodierten Goldlabels konservativer,
insbesondere bei den Elektronikerinnen und Elektronikern.

Auf Berufsebene beträgt die Korrelation zwischen den LLM- und ML-Anteilen
`r round(method_correlations$correlation[method_correlations$comparison == "Berufsebene: digitaler Anteil LLM vs. ML"], 2)`.
Die Rangfolge der Berufe ist also ähnlich, die absolute Höhe der Anteile
unterscheidet sich aber.

```{r}
#| label: fig-llm-ml-korrelation
#| echo: false
#| fig-cap: "Zusammenhang zwischen LLM- und ML-Anteilen auf Berufsebene"
#| fig-width: 6
#| fig-height: 5

method_shares |>
  mutate(occupation_short = gsub("/.*", "", occupation)) |>
  ggplot(aes(x = llm_digital_share, y = ml_digital_share)) +
  geom_abline(slope = 1, intercept = 0, linetype = "dashed", color = "grey50") +
  geom_point(size = 3) +
  geom_text(aes(label = occupation_short), nudge_y = 0.025, size = 3.3) +
  scale_x_continuous(
    labels = function(x) paste0(round(100 * x), " %"),
    limits = c(0, 0.75)
  ) +
  scale_y_continuous(
    labels = function(x) paste0(round(100 * x), " %"),
    limits = c(0, 0.75)
  ) +
  labs(
    x = "Digitaler Anteil nach LLM-Vorkodierung",
    y = "Digitaler Anteil nach klassischem ML"
  ) +
  theme_minimal(base_size = 12)
```

Die Werte bleiben ein Demonstrationsergebnis und sind keine belastbare
Rangliste der Berufe. Insbesondere sind fachrichtungs- und
wahlqualifikationsspezifische Zeilen nicht für jede ausgebildete Person
gemeinsames Curriculum.

## 6. Vergleich: ML und eigene Handkodierung

Vergleichen Sie nun Ihre zehn Labels mit der Dozierendenreferenz und den
Anwendungsprognosen des abschließenden klassischen Modells. Diese
Einzelfallprognosen illustrieren die Modellanwendung; die unabhängige
Güteprüfung ist die 90-Fälle-Evaluation aus Schritt 5.

```{r}
#| label: tab-vergleich-hand-ml
#| echo: false

coding_solution |>
  transmute(
    Kompetenzzeile = learning_goal_text,
    Referenz = reference_label,
    `LLM-Label` = llm_label,
    `LLM-Konfidenz` = round(llm_confidence, 2),
    `ML-Wahrscheinlichkeit` = round(model_probability, 2),
    `ML-Label` = model_label,
    Ergebnis = error_type
  ) |>
  kable(caption = "Referenz, LLM und ML auf den zehn Testfällen")
```

Beantworten Sie kurz:

1. Bei welchen Fällen weicht Ihre Kodierung von der Referenz ab?
2. Welche False Positives und False Negatives erzeugt das ML-Modell?
3. Liegt die Abweichung eher an einzelnen Wörtern, am beruflichen Kontext oder
   an der Arbeitsdefinition?

## 7. Sensibilität der LLM-Klassifikation

LLM-Klassifikationen sind nicht vollständig deterministisch und hängen stark
von der konkreten Anwendungssituation ab. Kleine Änderungen am Prompt können
zu anderen Labels oder Begründungen führen. Selbst bei identischem Prompt
können verschiedene Modelle unterschiedliche Entscheidungen treffen, weil sie
anders trainiert, anders abgestimmt oder anders in das jeweilige Chatprodukt
eingebettet sind.

In diesem Schritt testen Sie diese Sensibilität händisch. Zwei frei zugängliche
Chatmodelle klassifizieren dieselben fünf Fälle, die in Schritt 2 als Beispiele
angezeigt wurden. Eine API oder lokale LLM-Installation ist dafür nicht
erforderlich.

1. Wählen Sie zwei Chatmodelle, beispielsweise ChatGPT und Gemini.
2. Beginnen Sie bei jedem Modell einen neuen Chat.
3. Übergeben Sie beiden Modellen den
   [identischen vorbereiteten Prompt](downloads/classroom_model_comparison_prompt.txt).
4. Verwenden Sie jeweils nur die erste Antwort und verändern Sie den Prompt
   nicht nachträglich.
5. Übertragen Sie Label, Konfidenz und Begründung in je eine Kopie der
   [Ergebnisvorlage](downloads/model_comparison_results_template.csv).
6. Dokumentieren Sie Dienst, angezeigten Modellnamen und Datum. Geben Sie
   keine personenbezogenen Daten in den Chat ein.

::: {.callout-tip collapse="true"}
**Vergleichswerte erst nach beiden Modellantworten öffnen**

```{r}
#| label: aufloesung-chatmodelle
#| echo: false

model_comparison_solution |>
  transmute(
    Fall = case_number,
    Kompetenzzeile = learning_goal_text,
    Referenz = reference_label,
    `ML-Wahrscheinlichkeit` = round(ml_probability, 2),
    `ML-Label` = ml_label
  ) |>
  kable(caption = "Referenz und klassisches ML für die fünf LLM-Fälle")
```
:::

Vergleichen Sie anschließend:

1. Bei welchen Fällen stimmen Handkodierung, ML und beide Chatmodelle überein?
2. Welches Verfahren berücksichtigt den beruflichen Kontext am besten?
3. Ist eine plausible Begründung automatisch ein Hinweis auf ein korrektes
   Label?

Fünf Fälle reichen nicht für eine Rangliste von Modellen. Ein einzelner
zusätzlicher Treffer verändert die Accuracy bereits um 0,20.

## 8. Abschließende Diskussion

| Verfahren | Stärke | Zentrale Grenze |
|---|---|---|
| Handkodierung | transparente inhaltliche Entscheidung | zeitaufwendig und schwer skalierbar |
| Klassisches ML | auf große Korpora anwendbar | benötigt gelabelte Trainingsdaten und generalisiert möglicherweise schlecht |
| Chatmodell | ohne eigene Modellschätzung leicht zugänglich | Modellversion und Laufbedingungen sind nur begrenzt kontrollierbar |

Diskutieren Sie abschließend:

1. Welche Entscheidungen wurden bereits vor der eigentlichen Klassifikation
   getroffen?
2. Welches Verfahren würden Sie für einen großen historischen Korpus wählen?
3. Welche zusätzliche Referenzstichprobe wäre für eine belastbare Evaluation
   notwendig?
4. Was misst der berechnete digitale Anteil – und was misst er ausdrücklich
   nicht?

Die zentrale Botschaft lautet: Der Weg vom Rechtstext zur quantitativen
Variable ist selbst ein Forschungsbeitrag. Kein Klassifikationsverfahren
ersetzt eine klare Definition, nachvollziehbare Datenaufbereitung und
unabhängige Validierung.
