---
title: "Übung zur Vorlesung ``Text-as-data: Das Beispiel von Ausbildungsordnungen''"
subtitle: ""
lang: de
format:
  html:
    toc: true
    toc-title: "Inhalt"
    number-sections: false
    embed-resources: true
    code-fold: false
    code-tools: false
execute:
  echo: true
  warning: false
  message: false
params:
  show_reference: false
  self_study_solutions: true
---

```{r}
#| label: setup
#| include: false

library(readr)  # CSV-Dateien einlesen
library(dplyr)  # Daten auswählen, verbinden und zusammenfassen
library(ggplot2) # Grafiken erstellen
library(knitr)  # Tabellen für die HTML-Seite formatieren

read_utf8 <- function(path) {
  read_csv(
    path,
    show_col_types = FALSE,
    locale = locale(encoding = "UTF-8")
  )
}

sources <- read_utf8("config/source_urls.csv")
curriculum <- read_utf8("data/derived/curriculum_units.csv")
exercise_sample <- read_utf8(
  "data/self_study/student_coding_template.csv"
)
coding_solution <- read_utf8(
  "data/self_study/coding_solution.csv"
)
browser_sample <- read_utf8(
  "data/derived/classroom_model_comparison_sample.csv"
)
model_comparison_solution <- read_utf8(
  "data/self_study/model_comparison_solution.csv"
)
hybrid_metrics <- bind_rows(
  read_utf8("output/tables/hybrid_llm_metrics.csv"),
  read_utf8("output/tables/hybrid_ml_metrics.csv")
)
all_predictions_summary <- read_utf8(
  "output/tables/hybrid_ml_all_predictions_summary.csv"
)
method_shares_long <- read_utf8(
  "output/tables/method_shares_by_occupation_long.csv"
)
method_shares <- read_utf8(
  "output/tables/method_shares_by_occupation.csv"
)
method_correlations <- read_utf8(
  "output/tables/method_correlations.csv"
)
```

In dieser Übung werden wir die in der Vorlesung behandelte Text-As-Data-Analyse von Ausbildungsordnungen praktisch nachvollziehen. Wir werden folgende Analyseschritte nachvollziehen bzw. selbst durchführen: 

1. Ausbildungsordnungen als digitale Forschungsressource kennenlernen,
2. die Extraktion einzelner Kompetenzzeilen aus den Rechtstexten nachvollziehen,
3. Kompetenzen definieren und anhand eines Codebuchs handkodieren
4. die automatisierte Vorkodierung mit einem Sprachmodell nachvollziehen,
5. ein klassisches Textklassifikationsmodell auf diesen Daten trainieren,
6. Sprachmodell, klassisches ML und menschliche Handkodierung anhand unabhängiger Testdaten vergleichen,
7. ausgewählte Kompetenzzeilen selbst mit frei zugänglichen Chatmodellen klassifizieren und
8. Stärken, Grenzen und Validierungsanforderungen der Verfahren diskutieren.

Planen Sie ungefähr **60 bis 75 Minuten** ein. Die fertige Übung kann ohne Installation im Browser gelesen werden. 


::: {.callout-note collapse="true"}
**Optional: R-Code selbst ausführen**

Wenn Sie den R-Code selbst ausführen möchten:

1. Installieren Sie [R über CRAN](https://cran.r-project.org/).
2. Installieren Sie
   [RStudio Desktop](https://posit.co/download/rstudio-desktop/). Quarto ist in
   aktuellen RStudio-Versionen enthalten; andernfalls hilft die
   [Quarto-Installationsanleitung](https://quarto.org/docs/get-started/).
3. Laden Sie das
   [GitHub-Repository](https://github.com/ingoisphording/digital_skills_vet)
   über **Code → Download ZIP** herunter und entpacken Sie es.
4. Öffnen Sie
   [`source/digital_skills_vet.Rproj`](source/digital_skills_vet.Rproj) und
   führen Sie [`source/setup.R`](source/setup.R) einmal vollständig aus.
5. Öffnen Sie anschließend
   [`source/digital_skills_vet.qmd`](source/digital_skills_vet.qmd). Sie können
   einzelne Codeblöcke ausführen oder mit **Render** die gesamte Seite neu
   erzeugen.
:::

## 1. Ausbildungsordnungen als Ressource

Wir verwenden die jeweils aktuelle digitale Fassung von fünf Ausbildungsordnungen:

```{r}
#| label: tab-quellen
#| echo: false

sources |>
  transmute(
    Ausbildungsberuf = occupation,
    Fassung = order_year,
    `Amtliche Fassung` = sprintf(
      '<a href="%s" target="_blank">Anlage öffnen</a>',
      extraction_url
    )
  ) |>
  kable(
    format = "html",
    escape = FALSE,
    caption = "Amtliche Anlagen der Ausbildungsordnungen"
  )
```

Die Kompetenzbeschreibungen stehen in den Anlagen der Ausbildungsordnungen,
die im Rechtstext teilweise „Ausbildungsrahmenplan“ heißen. Der Begriff kann
deshalb in einzelnen Abschnittsnamen des Datensatzes auftauchen. Untersucht
werden dennoch die Ausbildungsordnungen, nicht eine zusätzliche Datenquelle.

## 2. Extraktion von Kompetenzen

Im ersten Schritt extrahieren wir die Kompetenzzeilen aus den digital vorliegenden Ausbildungsordnungen. Dazu dienen das kommentierte R-Skript zum 
[Herunterladen der HTML-Seiten](source/scripts/01_download_html.R) und das
R-Skript zur
[Extraktion der Kompetenzzeilen](source/scripts/02_extract_curriculum_units.R).

Die Skripte

- speichern einen datierten Snapshot jeder amtlichen HTML-Anlage,
- erkennen Berufsbildpositionen und ihre buchstabierten Unterpunkte,
- verbinden gegebenenfalls einen gemeinsamen Einleitungssatz mit dem
  jeweiligen Unterpunkt und
- speichern jede Kompetenzzeile mit Beruf, Abschnitt, Berufsbildposition,
  Fachrichtung beziehungsweise Wahlqualifikation und Quellenlink.

Der resultierende Datensatz enthält insgesamt 895 Kompetenzzeilen. Je nach
Beruf sind es zwischen 140 und 239:

```{r}
#| label: tab-datenumfang
#| echo: false

curriculum |>
  count(occupation, name = "Kompetenzzeilen") |>
  arrange(occupation) |>
  kable(
    col.names = c("Ausbildungsberuf", "Anzahl"),
    caption = "Extrahierte Kompetenzzeilen nach Ausbildungsberuf"
  )
```

Einige Ordnungen enthalten neben gemeinsamen Inhalten zusätzliche Zeilen für
bestimmte Fachrichtungen oder Wahlqualifikationen. Eine einzelne Person
absolviert nicht alle diese Alternativen. Die Variablen `track_type` und
`track_name` halten deshalb fest, für wen eine Zeile gilt.

xxx hier weitermachen xxx

Fünf Beispielzeilen, die später erneut verwendet werden:

```{r}
#| label: tab-beispielzeilen
#| echo: false

browser_sample |>
  select(case_number, occupation, unit_name, learning_goal_text) |>
  kable(
    col.names = c(
      "Fall", "Beruf", "Berufsbildposition", "Kompetenzzeile"
    ),
    caption = "Beispiele aus dem extrahierten Datensatz"
  )
```

## 3. Fragestellung und Konzeptualisierung

> Wie hoch ist der Anteil der Kompetenzzeilen, die als digital klassifiziert
> werden? Wie stark hängt das Ergebnis vom Klassifikationsverfahren ab?

Unsere Arbeitsdefinition lautet:

> Eine Kompetenzzeile ist digital, wenn ihre Erfüllung ausdrücklich die
> Nutzung, Konfiguration, Entwicklung, Steuerung oder Analyse digitaler
> Systeme, Software, Daten oder automatisierter digitaler Prozesse erfordert.

Jede Zeile erhält `1` für digital oder `0` für nicht digital. Der digitale
Anteil eines Berufs ist die Zahl digital kodierter Zeilen geteilt durch die
Zahl aller einbezogenen Zeilen. Welche Fachrichtungen und
Wahlqualifikationen einbezogen werden, muss dabei ausdrücklich festgelegt
werden.

Zwei einfache Ankerbeispiele:

- „Teilaufgaben von IT-Systemen automatisieren“ → digital
- „Bedarfe von Kunden und Kundinnen feststellen“ → nicht digital

Für Grenzfälle verwenden wir ein dokumentiertes
[Codebuch](downloads/codebook_digital_competence.md), nicht nur unser
Bauchgefühl.

::: {.callout-warning}
- Automatische Verfahren müssen gegen eine **unabhängige handkodierte
  Referenz** geprüft werden.
- Plausibel klingende Modelloutputs oder LLM-Begründungen sind keine
  Validierung.
:::

## 4. Übung: Handkodierung

Kodieren Sie zunächst zehn Übungsfälle. Die kleine Auswahl dient dazu, das
Codebuch anzuwenden und unterschiedliche Entscheidungen nachvollziehbar zu
machen. Die eigentliche Modellevaluation in Schritt 5 verwendet eine davon
getrennte, größere Testmenge.

```{r}
#| label: tab-handkodierung
#| echo: false

exercise_sample |>
  transmute(
    ID = unit_id,
    Beruf = occupation,
    Berufsbildposition = unit_name,
    Kompetenzzeile = learning_goal_text
  ) |>
  kable(caption = "Zehn Testfälle für die Handkodierung")
```

1. Laden Sie die
   [Kodiermaske](downloads/student_coding_template.csv) herunter.
2. Vergeben Sie für jede Zeile `1` oder `0`.
3. Ergänzen Sie eine Konfidenz von `0.25`, `0.50`, `0.75` oder `1.00` sowie
   eine kurze Begründung.
4. Verwenden Sie Lernziel, Berufsbildposition und Beruf als Kontext, aber
   unterstellen Sie keine nicht genannten Tätigkeiten.

::: {.callout-tip collapse="true"}
**Auflösung erst nach der eigenen Kodierung öffnen**

```{r}
#| label: aufloesung-handkodierung
#| echo: false

coding_solution |>
  transmute(
    ID = unit_id,
    Kompetenzzeile = learning_goal_text,
    Referenz = reference_label,
    Begründung = reference_rationale
  ) |>
  kable(caption = "Dozierendenreferenz für die zehn Testfälle")
```
:::

## 5. LLM-Vorkodierung und klassisches ML

Für die dozierendenseitige Analyse wurden alle 895 Kompetenzzeilen zunächst
mit `gpt-5.4-nano-2026-03-17` nach demselben Codebuch vorkodiert. Diese
LLM-Labels sind **Silver Labels**: Sie ermöglichen ein großes Trainingsset,
gelten aber nicht als unabhängige Wahrheit.

Die Evaluation folgt vier Schritten:

1. Identische Kompetenztexte werden zu Gruppen zusammengefasst, damit
   Dubletten nicht über Training und Test verteilt werden.
2. 805 Kompetenzzeilen bilden das Trainingsset mit LLM-Silver-Labels.
3. 90 zurückgehaltene Zeilen werden dozierendenseitig blind und ohne Kenntnis
   der LLM-Antworten kodiert. Diese Labels bilden den Goldstandard.
4. Sowohl das LLM als auch eine regularisierte logistische Regression mit
   TF-IDF-Wortmerkmalen werden gegen dieselben 90 Goldlabels geprüft.

Der API-Schritt ist bereits dozierendenseitig durchgeführt. Für diese Übung
werden weder API-Schlüssel noch kostenpflichtiger Modellzugang benötigt.

```{r}
#| label: tab-hybrid-guete
#| echo: false

hybrid_metrics |>
  transmute(
    Verfahren = case_when(
      grepl("OpenAI", evaluation) ~ "OpenAI Nano",
      TRUE ~ "Klassisches ML"
    ),
    Fälle = n,
    Accuracy = round(accuracy, 2),
    Precision = round(precision, 2),
    Recall = round(recall, 2),
    F1 = round(f1, 2),
    `False Positives` = false_positive,
    `False Negatives` = false_negative
  ) |>
  kable(caption = "Evaluation auf 90 blind handkodierten Kompetenzzeilen")
```

Nur 11 der 90 Goldlabels sind digital. Deshalb reicht Accuracy allein nicht:
Nano findet alle digitalen Fälle, erzeugt aber sieben False Positives. Das
klassische ML erzeugt drei False Positives und drei False Negatives.

Erst nach dieser Evaluation wird das klassische Modell mit allen verfügbaren
Silver- und Goldlabels neu geschätzt und auf den Gesamtkorpus angewandt:

```{r}
#| label: tab-ml-korpus
#| echo: false

all_predictions_summary |>
  transmute(
    Ausbildungsberuf = occupation,
    Kompetenzzeilen = competency_rows,
    `davon digital` = predicted_digital,
    `digitaler Anteil` = round(predicted_digital_share, 2)
  ) |>
  kable(caption = "ML-Klassifikation aller Kompetenzzeilen")
```

Die folgende Abbildung zeigt, wie sensibel der berechnete digitale Anteil auf
das verwendete Klassifikationsverfahren reagiert. Verglichen werden hier zwei
Verfahren, die für alle 895 Kompetenzzeilen vorliegen: die LLM-Vorkodierung
und das abschließende klassische ML-Modell.

```{r}
#| label: fig-methodenanteile
#| echo: false
#| fig-cap: "Digitaler Kompetenzanteil nach Ausbildungsberuf und Klassifikationsverfahren"
#| fig-width: 8
#| fig-height: 5

method_shares_long |>
  mutate(
    occupation = gsub("/.*", "", occupation),
    occupation = reorder(occupation, digital_share, mean),
    method = factor(method, levels = c("LLM-Vorkodierung", "Klassisches ML"))
  ) |>
  ggplot(aes(x = occupation, y = digital_share, fill = method)) +
  geom_col(position = position_dodge(width = 0.75), width = 0.65) +
  coord_flip() +
  scale_y_continuous(
    labels = function(x) paste0(round(100 * x), " %"),
    limits = c(0, 0.75)
  ) +
  labs(
    x = NULL,
    y = "Anteil digital klassifizierter Kompetenzzeilen",
    fill = "Verfahren"
  ) +
  theme_minimal(base_size = 12) +
  theme(legend.position = "bottom")
```

Die Unterschiede sind kein technisches Detail, sondern inhaltlich relevant:
Das LLM stuft insgesamt mehr Zeilen als digital ein. Das klassische ML-Modell
ist nach der Prüfung gegen die 90 handkodierten Goldlabels konservativer,
insbesondere bei den Elektronikerinnen und Elektronikern.

Auf Berufsebene beträgt die Korrelation zwischen den LLM- und ML-Anteilen
`r round(method_correlations$correlation[method_correlations$comparison == "Berufsebene: digitaler Anteil LLM vs. ML"], 2)`.
Die Rangfolge der Berufe ist also ähnlich, die absolute Höhe der Anteile
unterscheidet sich aber.

```{r}
#| label: fig-llm-ml-korrelation
#| echo: false
#| fig-cap: "Zusammenhang zwischen LLM- und ML-Anteilen auf Berufsebene"
#| fig-width: 6
#| fig-height: 5

method_shares |>
  mutate(occupation_short = gsub("/.*", "", occupation)) |>
  ggplot(aes(x = llm_digital_share, y = ml_digital_share)) +
  geom_abline(slope = 1, intercept = 0, linetype = "dashed", color = "grey50") +
  geom_point(size = 3) +
  geom_text(aes(label = occupation_short), nudge_y = 0.025, size = 3.3) +
  scale_x_continuous(
    labels = function(x) paste0(round(100 * x), " %"),
    limits = c(0, 0.75)
  ) +
  scale_y_continuous(
    labels = function(x) paste0(round(100 * x), " %"),
    limits = c(0, 0.75)
  ) +
  labs(
    x = "Digitaler Anteil nach LLM-Vorkodierung",
    y = "Digitaler Anteil nach klassischem ML"
  ) +
  theme_minimal(base_size = 12)
```

Die Werte bleiben ein Demonstrationsergebnis und sind keine belastbare
Rangliste der Berufe. Insbesondere sind fachrichtungs- und
wahlqualifikationsspezifische Zeilen nicht für jede ausgebildete Person
gemeinsames Curriculum.

## 6. Vergleich: ML und eigene Handkodierung

Vergleichen Sie nun Ihre zehn Labels mit der Dozierendenreferenz und den
Anwendungsprognosen des abschließenden klassischen Modells. Diese
Einzelfallprognosen illustrieren die Modellanwendung; die unabhängige
Güteprüfung ist die 90-Fälle-Evaluation aus Schritt 5.

```{r}
#| label: tab-vergleich-hand-ml
#| echo: false

coding_solution |>
  transmute(
    Kompetenzzeile = learning_goal_text,
    Referenz = reference_label,
    `LLM-Label` = llm_label,
    `LLM-Konfidenz` = round(llm_confidence, 2),
    `ML-Wahrscheinlichkeit` = round(model_probability, 2),
    `ML-Label` = model_label,
    Ergebnis = error_type
  ) |>
  kable(caption = "Referenz, LLM und ML auf den zehn Testfällen")
```

Beantworten Sie kurz:

1. Bei welchen Fällen weicht Ihre Kodierung von der Referenz ab?
2. Welche False Positives und False Negatives erzeugt das ML-Modell?
3. Liegt die Abweichung eher an einzelnen Wörtern, am beruflichen Kontext oder
   an der Arbeitsdefinition?

## 7. Sensibilität der LLM-Klassifikation

LLM-Klassifikationen sind nicht vollständig deterministisch und hängen stark
von der konkreten Anwendungssituation ab. Kleine Änderungen am Prompt können
zu anderen Labels oder Begründungen führen. Selbst bei identischem Prompt
können verschiedene Modelle unterschiedliche Entscheidungen treffen, weil sie
anders trainiert, anders abgestimmt oder anders in das jeweilige Chatprodukt
eingebettet sind.

In diesem Schritt testen Sie diese Sensibilität händisch. Zwei frei zugängliche
Chatmodelle klassifizieren dieselben fünf Fälle, die in Schritt 2 als Beispiele
angezeigt wurden. Eine API oder lokale LLM-Installation ist dafür nicht
erforderlich.

1. Wählen Sie zwei Chatmodelle, beispielsweise ChatGPT und Gemini.
2. Beginnen Sie bei jedem Modell einen neuen Chat.
3. Übergeben Sie beiden Modellen den
   [identischen vorbereiteten Prompt](downloads/classroom_model_comparison_prompt.txt).
4. Verwenden Sie jeweils nur die erste Antwort und verändern Sie den Prompt
   nicht nachträglich.
5. Übertragen Sie Label, Konfidenz und Begründung in je eine Kopie der
   [Ergebnisvorlage](downloads/model_comparison_results_template.csv).
6. Dokumentieren Sie Dienst, angezeigten Modellnamen und Datum. Geben Sie
   keine personenbezogenen Daten in den Chat ein.

::: {.callout-tip collapse="true"}
**Vergleichswerte erst nach beiden Modellantworten öffnen**

```{r}
#| label: aufloesung-chatmodelle
#| echo: false

model_comparison_solution |>
  transmute(
    Fall = case_number,
    Kompetenzzeile = learning_goal_text,
    Referenz = reference_label,
    `ML-Wahrscheinlichkeit` = round(ml_probability, 2),
    `ML-Label` = ml_label
  ) |>
  kable(caption = "Referenz und klassisches ML für die fünf LLM-Fälle")
```
:::

Vergleichen Sie anschließend:

1. Bei welchen Fällen stimmen Handkodierung, ML und beide Chatmodelle überein?
2. Welches Verfahren berücksichtigt den beruflichen Kontext am besten?
3. Ist eine plausible Begründung automatisch ein Hinweis auf ein korrektes
   Label?

Fünf Fälle reichen nicht für eine Rangliste von Modellen. Ein einzelner
zusätzlicher Treffer verändert die Accuracy bereits um 0,20.

## 8. Abschließende Diskussion

| Verfahren | Stärke | Zentrale Grenze |
|---|---|---|
| Handkodierung | transparente inhaltliche Entscheidung | zeitaufwendig und schwer skalierbar |
| Klassisches ML | auf große Korpora anwendbar | benötigt gelabelte Trainingsdaten und generalisiert möglicherweise schlecht |
| Chatmodell | ohne eigene Modellschätzung leicht zugänglich | Modellversion und Laufbedingungen sind nur begrenzt kontrollierbar |

Diskutieren Sie abschließend:

1. Welche Entscheidungen wurden bereits vor der eigentlichen Klassifikation
   getroffen?
2. Welches Verfahren würden Sie für einen großen historischen Korpus wählen?
3. Welche zusätzliche Referenzstichprobe wäre für eine belastbare Evaluation
   notwendig?
4. Was misst der berechnete digitale Anteil – und was misst er ausdrücklich
   nicht?

Die zentrale Botschaft lautet: Der Weg vom Rechtstext zur quantitativen
Variable ist selbst ein Forschungsbeitrag. Kein Klassifikationsverfahren
ersetzt eine klare Definition, nachvollziehbare Datenaufbereitung und
unabhängige Validierung.
